【裁判字號】    97,訴,5553
【裁判日期】    981102
【裁判案由】    妨害自由等
【裁判全文】
臺灣板橋地方法院刑事判決              97年度訴字第5553號
公  訴  人  臺灣板橋地方法院檢察署檢察官
被      告  丙○○
            乙○○
            戊○○（原名楊顓瑋.
上列被告因妨害自由等案件，經檢察官提起公訴（97年度偵字第
31765 號），本院判決如下：
    主  文
丙○○、乙○○、戊○○均無罪。
    理  由
一、公訴意旨略以：被告丙○○、乙○○、戊○○（原名楊顓瑋
    ）與某不詳真實姓名年籍之成年男子基於謀取與原本顯不相
    當利息之重利之犯意聯絡，於民國97年5 月間，乘告訴人丁○○急需資金週轉之際，在丁○○位於臺北縣三重市之住處
    ，貸予其新臺幣（下同）20萬元，並約定每10日計息乙次，
    每期利息7,000 元，而從中謀取與原本顯不相當之重利。丁○○事後無力清償，被告丙○○、乙○○、戊○○與上開真
    實姓名年籍不詳之成年男子竟基於妨害自由、恐嚇之犯意聯
    絡，於同年11月5 日15時40分許，由被告丙○○、乙○○、
    戊○○前往臺北縣蘆洲市○○路與民權路口等候丁○○，並
    要求丁○○進入車號1127－TK號自小客車內，丁○○上車後
    ，戊○○即取走其手機，防止丁○○報警，乙○○則向丁○○恫嚇稱：「你今天一定要還錢，如果今天沒有還錢的話，
    就把你押去桃園的酒店上班來還錢」等語，使丁○○心生畏
    懼，致生危害於安全，丁○○受迫後，在車上簽立面額20萬
    元本票乙紙交付乙○○。被告丙○○3 人取得本票後，以中
    控鎖將車門反鎖之強暴方式，阻止丁○○下車離開，而剝奪
    丁○○之行動自由，並逼迫丁○○向友人籌錢還款，丁○○
    假意應允，取回手機後，遂藉機報警處理，警方據報到場，
    當場查獲被告丙○○、乙○○及戊○○，並扣得本票2 紙、
    收款帳單5 紙，始查知上情。因認被告丙○○、乙○○、戊○○涉犯刑法第344 條之重利罪、同法第302 條第1 項之剝
    奪他人行動自由罪及同法第305 條之恐嚇危害安全罪嫌等語
    。
二、按犯罪事實應依證據認定之，無證據不得認定犯罪事實；不
    能證明被告犯罪者，應諭知無罪之判決，刑事訴訟法第154
    條第2 項、第301 條第1 項分別定有明文。又犯罪事實之認
    定，應憑真實之證據，倘證據是否真實尚欠明確，自難以擬
    制推測之方法，為其判斷之基礎；而認定犯罪事實之證據係
    指足以認定被告確有犯罪行為之積極證據而言，該項證據自
    須適合於被告犯罪事實之認定，始得採為斷罪資料（最高法
    院29年上字第3105號、53年台上字第656 號判例意旨參照）
    。復依刑事訴訟法第161 條第1 項規定，檢察官就被告犯罪
    事實，應負舉證責任，並指出證明之方法。因此，檢察官對
    於起訴之犯罪事實，應負提出證據及說服之實質舉證責任。
    倘其所提出之證據，不足為被告有罪之積極證明，或其指出
    證明之方法，無從說服法院以形成被告有罪之心證，基於無
    罪推定之原則，自應為被告無罪判決之諭知（最高法院92年
    台上字第128 號判例意旨參照）。再被害人與一般證人不同
    ，其與被告處於相反之立場，其陳述之目的，在使被告受刑
    事訴追處罰，內容未必完全真實，證明力自較一般證人之陳
    述薄弱。故被害人縱立於證人地位而為指證及陳述，且其指
    證、陳述無瑕疵可指，仍不得作為有罪判決之唯一證據，應
    調查其他證據以察其是否與事實相符，亦即仍須有補強證據
    以擔保其指證、陳述之真實性，始得採為斷罪之依據（最高
    法院94年度台上字第3326號判決意旨參照）。
三、本件公訴人認被告丙○○、乙○○及戊○○涉犯上揭罪嫌，
    係以被告丙○○、乙○○、戊○○於警詢及偵查中之供述、
    證人即告訴人丁○○於警詢及偵查中之證述、搜索扣押筆錄
    、扣押物品目錄表各1 份、扣案本票2 紙、收款帳單5 紙等
    為其論據。訊據被告丙○○、乙○○、戊○○均堅決否認有
    何上開重利、妨害自由及恐嚇等犯行，被告丙○○辯稱：伊
    於97年6 月間借款10萬元予丁○○，利息以半個月15分，但
    自借貸後，丁○○竟避不見面，伊自始未拿到利息或償還之
    本金，故伊並沒有重利之行為，再伊於97年11月5 日係受乙○○之通知，而與丁○○約在85度C 咖啡店商討債務問題，
    伊並沒有對丁○○有妨害自由或恐嚇之行為等語；被告乙○○辯稱：伊於97年6 月間有借款10萬元予丁○○，利息是1
    個月20分，借錢的時候並不認識丙○○，於97年11月5 日是
    丁○○先打電話給伊稱其在蘆洲派出所，並表示想還錢，所
    以伊和戊○○就到蘆洲中山路派出所等她，她處理好了之後
    ，就坐上伊的車到85度C 咖啡，她說她短時間沒辦法還錢，
    所以就講到6 點多等丙○○下班，伊等就一起開車載丙○○
    ，之後還在車上談如何還款，她說她外面還欠很多錢沒辦法
    還款，伊跟她講請她的親戚朋友幫忙，她就從她的手機裡打
    電話給一個叫做「大哥」的人，要請「大哥」幫忙還錢，伊
    還跟電話中的「大哥」講到電話，並約在復興路跟民權路口
    的85度C 見面，結果那個「大哥」就是警察，而丁○○都沒
    有還過錢，伊並沒有重利、妨害自由等行為等語；被告戊○○則辯稱：當天是乙○○打電話給伊，說要先到蘆洲的派出
    所接人去喝茶聊天，喝完之後沒多久就被警察抓了，喝飲料
    時，伊還跟丁○○聊天，伊沒有任何恐嚇或脅迫的情形等語
    。經查：
  (一)就被告丙○○、乙○○、戊○○所涉重利罪嫌部分：
  1.告訴人丁○○固於偵訊時指證：伊於今年5 月時由朋友介紹
    向在車上打電話給戊○○的那個人借了5 萬元，每10天利息
    7,000 元，伊繳了2 次的利息，因為伊皮包曾經被偷走，換
    了手機後就不記得對方的號碼，而丙○○另外借了伊15萬元
    ，因為伊跟他是朋友，沒有算利息，伊並不知悉丙○○與打
    電話給戊○○之人間有無關係等語（見97年度偵字第31765
    號卷第64頁），惟其於警詢中係稱：伊是在今日（97年11月
    5 日）下午在蘆洲市○○路市場內買東西遇到戊○○，但伊
    不認識他，他跟伊說伊朋友「月亮」在找伊，要伊一起去找
    她，後來伊才知道是乙○○、丙○○要找伊，因為伊在97年
    6 月5 日經朋友介紹有向丙○○借了10萬元，利息是10天1
    萬元，沒有質押任何物品，從借款到現在都沒還過任何的利
    息和本金，而乙○○是因為和丙○○有一起出現過，所以伊
    認得此人等語（見97年度偵字第31765 號卷第22、23頁），
    是細繹其所指證之情節，關於借款之金額、利息之計算及借
    款之對象，前後互核均不一致，告訴人又未能提出借款之憑
    據或利息繳納等資料，亦未能具體指明其於偵訊中所指證借
    款5 萬元收取重利之債主究為何人，及與被告丙○○、乙○○、戊○○等人之關係為何，則尚難憑其上開於偵訊中有瑕
    疵之指證，遽論被告丙○○、乙○○、戊○○有收取與原本
    顯不相當之重利犯行。
  2.再被告丙○○、乙○○固均供稱其等各自有借款10萬元予告
    訴人丁○○之事實，惟依告訴人丁○○於警詢、偵訊中之指
    證，其借貸之金額顯然與被告丙○○、乙○○之供述不相符
    合，已如前述，亦難將告訴人丁○○之指證採為對被告不利
    於自己供述之補強證據。況且，就被告丙○○是否有收取利
    息之部分，告訴人丁○○於警詢、偵訊中均始終證述其未償
    還被告丙○○借款之利息、本金等情節不移，核與被告丙○○所述相符，故被告丙○○上開所辯，尚非無據。至公訴人
    雖提出被告丙○○之收款帳單5 紙以佐為被告有上開重利之
    犯行，惟上開單據之紀錄，均未記載與告訴人丁○○有關之
    事項或金額，自不能據為認定被告丙○○、乙○○、戊○○
    涉犯重利之事實依據。
  3.綜上所述，本件告訴人之單一指證，既容有瑕疵，且乏其他
    證據足以補強被告丙○○、乙○○、戊○○有收取與原本顯
    不相當之利息，自難以此採為對被告3 人不利之認定。
  (二)就被告丙○○、乙○○、戊○○所涉剝奪他人行動自由罪嫌
    及恐嚇危害安全罪嫌部分：
  1.告訴人丁○○固於警詢中指證：伊在蘆洲市○○路市場內遇
    到戊○○，戊○○對伊稱友人「月亮」要找伊，所以伊就一
    起走出市○○○○○道是乙○○和丙○○要找伊，他們3 人
    就一起把伊帶上車牌號碼1127－TK號自小客車，伊稱要去辦
    點事情，他們3 人不願意讓伊走，就把伊帶上車了，伊一直
    在車上，丙○○把伊手機取走關機，不讓伊和其他人聯絡，
    並稱伊倘不還錢，就要押伊去桃園的酒店上班還錢，還要伊
    簽20萬元本票給乙○○等語（見同上偵卷第23、24頁）；其
    於偵訊中證稱：伊是自願上車，沒人逼迫伊上車，由戊○○
    開車在蘆洲繞，丙○○載伊去吃飯，吃完飯之後，就有一人
    打電話給戊○○說要帶伊去酒店工作還錢，而由戊○○轉述
    給乙○○，再由乙○○告訴伊這件事，伊怕他們帶伊到酒店
    ，所以報警處理，上車後是戊○○把手機拿走關機，途中伊
    拿到手機後，就打電話報警等語（見同上偵卷第63、64頁）
    ，惟依證人即查獲警員甲○○於本院審理時證述：告訴人丁○○之前來伊派出所多次，案發當天又來派出所表示有人要
    跟她要錢，因為丁○○沒有正式報案，伊又在處理其他事情
    ，所以當天就把伊的手機號碼留給丁○○，告訴她如果有人
    要找她要錢就打電話給伊，並且可以表示伊要幫忙還錢，後
    來丁○○有打電話說要伊幫她還錢，就約在蘆洲市○○路85
    度C 見面，當時伊和偵查隊8 個人到達現場，乙○○出面問
    伊是否為丁○○的朋友要幫忙還錢，伊當場就打電話給丁○○以確認乙○○是否係追討債務之人，確認丁○○手機在乙○○身上後，就表明伊的身分，就伊所知丁○○欠人很多錢
    ，當天並沒有明白的說誰要找她，到底後來抓到在場的被告
    是否就是丁○○所稱的債主，伊亦無法確定等語（見本院卷
    第92頁背面至第93頁背面），核與被告乙○○供稱：伊係接
    獲丁○○電話，而與戊○○共同前往蘆洲中山路派出所接丁○○至咖啡店商談還款問題，並且由丁○○撥打電話給自稱
    「大哥」之人表示要代為還款，其後與「大哥」相約見面時
    ，才知悉係為警察等情相符，則告訴人丁○○既已與警察協
    議如何將被告丙○○等人約出見面，且於過程中告訴人亦可
    撥打電話予警方，並佐以其於偵訊中證稱：伊係自願上車等
    情，則告訴人並非因受迫而被強押上車之情甚屬明確，是以
    尚難認被告有何剝奪告訴人行動自由之犯行。
  2.再依上開告訴人於警詢、偵訊中所指證內容相互以析，就如
    何相約見面、何人將其手機取走、誰對其恫稱「不還錢要押
    到酒店上班」等與本案重要關係事項之情節容有出入，並與
    證人甲○○所述見面情節不符，且告訴人於偵訊中證稱：被
    告丙○○有載伊去吃飯等情，亦核與被告丙○○所辯相符。
    又參諸被告乙○○、戊○○係前往派出所接走告訴人，且被
    告丙○○等人並帶同告訴人前往85度C 咖啡店，及至自助餐
    店用餐等情，是告訴人於被告丙○○、乙○○、戊○○共處
    之時間內，時常出入公眾場所，顯與一般高利貸放或地下錢
    莊暴力討債之情節相異，是以告訴人所指證其受被告丙○○
    等人恐嚇、且已造成告訴人心理恐懼等情節是否屬實，尚非
    無疑。至公訴人固提出告訴人於車內所簽立之本票20萬元，
    惟此是否係告訴人為取信於被告乙○○等人表示其有還款之
    意圖以爭取警察到場之時效，亦屬可能，尚難僅憑此認定告
    訴人係遭受恐嚇而簽立本票。從而，告訴人上開前後不一之
    指證，無從採為對被告丙○○、乙○○及戊○○確有妨害自
    由及恐嚇犯行之不利認定。
四、綜上所述，本件告訴人之單一指訴容有前後不一之瑕疵可指
    ，又依證人甲○○之證述及卷內事證，亦無從排除其合理之
    可疑而為告訴人指證或陳述確屬真實之擔保，以資認定被告
    3 人係有重利、剝奪行動自由及恐嚇取財等犯行。此外，復
    查無其他積極證據足資認定被告3 人有何公訴人所指之前揭
    犯行，因不能證明其等犯罪，揆諸前開法條規定及判例意旨
    ，自應為其等無罪之諭知。
據上論斷，應依刑事訴訟法第301 條第1 項，判決如主文。
本案經檢察官陳豐年到庭執行職務。
中    華    民    國    98    年    11    月    2     日
                  刑事第十一庭  審判長法  官  張江澤
                                      法  官  劉景宜
                                      法  官  陳海寧
以上正本證明與原本無異。
如不服本判決，應於判決送達後10日內敘明上訴理由，向本院提
出上訴狀 (應附繕本) ，上訴於臺灣高等法院。其未敘述上訴理
由者，應於上訴期間屆滿後20日內向本院補提理由書「切勿逕送
上級法院」。
                                      書記官  潘佳欣
中    華    民    國    98    年    11    月    2     日


司法院資訊處製作；財團法人民間司法改革基金會備份。
